【裁判字號】    95,易,3327
【裁判日期】    951229
【裁判案由】    偽造文書
【裁判全文】
臺灣臺中地方法院刑事判決              95年度易字第3327號
公  訴  人  臺灣臺中地方法院檢察署檢察官
被      告  丙○○
上列被告因偽造文書案件，經檢察官提起公訴（95年度偵字第
18604號），經本院合議庭裁定改依簡式審判程序審理，判決如
下：
    主    文
丙○○連續行使從事業務之人，明知為不實之事項，而登載於其
業務上作成之文書，足以生損害於公眾及他人，處有期徒刑肆月
，如易科罰金，以銀元參佰元即新臺幣玖佰元折算壹日。
    犯罪事實及理由
一、犯罪事實：丙○○原係址設在臺中縣梧棲鎮○○路○段272號
    之「鉅連股份有限公司」（已於民國94年3月21日廢止，下
    稱鉅連公司）之負責人，為經營公司業務之人，明知甲○○
    並未同意成為鉅連公司之董事，亦未參加鉅連公司於下揭時
    間召開之股東臨時會或董事會議，竟基於登載不實事項於業
    務上之文書、行使業務上不實文書、使公務員登載不實之概
    括犯意，而為如下之犯行：
(一)、於86年5月20日製作不實之鉅連公司股東臨時常會議事錄（
    86年5月20日上午10時召開），其上登載「出席股東人數及
    代表已發行股數：出席股東計十六人，代表股數計壹萬伍仟
    股」、「討論事項：1.本公司擬改選董事、監察人案。決議
    ：選任董事丙○○、陳文鎗、傅啟武、甲○○、李妙、蔡金
    粧。選任監察人陳彥名。」等不實事項，繼而再製作不實之
    鉅連公司董事會議事錄（86年5月20日下午2時召開），登載
    「出席董事：丙○○、陳文鎗、傅啟武、甲○○、李妙、蔡
    金粧」等不實事項，足生損害於甲○○。
(二)、於86年 5月20日製作不實之「鉅連公司變更登記申請書」，
    作為向臺灣省政府建設廳該公司經理及董事監察人之變更登
    記之用，並於其上登載「董事：甲○○」之不實事項，且擅
    自盜用甲○○原留存於鉅連公司之印章，蓋用於該申請書上
    ，足生損害於甲○○。
(三)、於86年6月7日製作不實之鉅連公司股東臨時常會議事錄（86
    年6月7日上午10時召開），登載「出席股東人數及代表已發
    行股數：出席股東計十六人，代表股數計壹萬伍仟股」、「
    討論事項：1.本公司擬改選董事、監察人案。決議：選任董
    事丙○○、陳文鎗、傅啟武、甲○○、李妙、蔡金粧。選任
    監察人陳彥名。」等不實事項，繼而再製作不實之鉅連公司
    董事會議事錄（86年6月7日下午2時召開），登載「出席董
    事：丙○○、陳文鎗、傅啟武、甲○○、李妙、蔡金粧」等
    不實事項，足生損害於甲○○。
(四)、於87年7月31日製作不實之鉅連公司股東臨時常會議事錄（
    87年7月31日上午10時召開），登載「出席股東人數及代表
    已發行股數：出席股東計十六人，代表股數計壹萬伍仟股」
    之不實事項，繼而再製作不實之鉅連公司董事會議事錄（86
    年7月31日下午2時召開），登載「出席董事：丙○○、陳文
    鎗、傅啟武、甲○○、李妙、蔡金粧」等不實事項，足生損
    害於甲○○。
(五)、於87年8月20日製作不實之鉅連公司股東臨時常會議事錄（
    87年8月20日上午10時召開），登載「出席股東人數及代表
    已發行股數：出席股東計十六人，代表股數計壹萬伍仟股」
    、「討論事項：1.本公司擬改選董事、監察人案。決議：選
    任董事丙○○、陳文鎗、傅啟武、甲○○、李妙、蔡金粧。
    選任監察人陳彥名。」等不實事項，繼而再製作不實之鉅連
    公司董事會議事錄（86年8月20日下午2時召開），登載「出
    席董事：丙○○、陳文鎗、傅啟武、甲○○、李妙、蔡金粧
    」等不實事項，足生損害於甲○○。
(六)、丙○○進而將前開不實之變更登記申請書、股東臨時常會議
    事錄及董事會議事錄，連續於86年5月20日至87年8月24日止
    ，交由不知情之會計師提出於當時之臺灣省政府建設廳（現
    為行政院經濟部中部辦公室），申請辦理鉅連公司董監事變
    更登記，使不知情之該管公務員將上開選任甲○○為公司董
    事之不實事項，登載於其職務上所掌管之股份有限公司變更
    登記事項卡等公文書上，均足生損害於甲○○及公司登記主
    管機關行政院經濟部中部辦公室對於公司登記事項管理之正
    確性。嗣因甲○○於95年8月6日，接獲法務部行政執行署臺
    中執行處函，通知其身為鉅連公司董事，因鉅連公司滯欠稅
    款一事，經合法通知卻無正當理由而不到場，應予限制出境
    後，始知悉上情。
二、證據名稱：
(一)、被告丙○○於偵查及本院審理時之自白。
(二)、告訴人甲○○及其代理人乙○○於偵查中之指述。
(三)、經濟部中部辦公室95年8月11日經授中字第09533805710號函
    暨所附具之鉅連公司變更登記事項卡（甲）、股東臨時常會
    議事錄、董事會議事錄抄錄本、95年10月16日經中三字第09
    530974780號函暨所附具之鉅連公司案卷、法務部行政執行
    署臺中執行處95年8月3日中執廉90緝稅執特字第00004015號
    函1份在卷可稽。
三、論罪科刑部分：
(一)、核被告丙○○所為，係犯刑法第216條、第215條之行使業務
    上文書登載不實罪、第214條之使公務員登載不實罪。被告
    利用不知情之會計師將前開不實之變更登記申請書、股東臨
    時常會議事錄及董事會議事錄，並持以行使申請辦理鉅連公
    司董監事變更登記，使臺灣省政府建設廳（現為行政院經濟
    部中部辦公室）承辦人員，將上開選任告訴人甲○○為公司
    董事之不實事項，登載於其職務上所掌管之股份有限公司變
    更登記事項卡等公文書上之行為，為間接正犯。被告盜用告
    訴人甲○○印章行為，屬於業務上所掌文書登載不實之階段
    行為，不另論罪；於業務上所載文書登載不實之低度行為，
    為其行使之高度行為所吸收，亦不另論罪。
(二)、被告行為後，刑法於94年2月2日修正公布，於95年7月1日施
    行，而行為後法律有變更者，適用行為時之法律，但行為後
    之法律有利於行為人者，適用最有利於行為人之法律，現行
    刑法第2條第1項訂有明文，此條規定乃與刑法第1條罪刑法
    定主義契合，而貫徹法律禁止溯及既往原則，係規範行為後
    法律變更所生新舊法律比較適用之準據法，是刑法第2條本
    身雖經修正，但刑法第2條既屬適用法律之準據法，本身尚
    無比較新舊法之問題，應一律適用裁判時之現行刑法第2條
    規定以決定適用之刑罰法律，先予敘明。又本次刑法修正之
    比較新舊法，應就罪刑有關之共犯、未遂犯、想像競合犯、
    牽連犯、連續犯、結合犯，以及累犯加重、自首減輕暨其他
    法定加減原因（如身分加減）與加減例等一切情形，綜其全
    部罪刑之結果而為比較，最高法院95年5月23日著有95年度
    第8次刑庭會議決議可資參照。經查：
１、刑法於94年2月2日修正公布，並於95年7月1日生效施行，修
    正前之刑法第56條連續犯規定已於修正中被刪除，此刪除雖
    非犯罪構成要件之變更，但顯已影響行為人刑罰之法律效果
    ，自屬法律有變更，新舊法比較結果，新法並未較有利於行
    為人，依刑法第2條第1項前段規定，仍應適用較有利於被告
    之行為時法即舊法論以連續犯。被告多次行使業務上登載不
    實之文書及使公務員登載不實之行為，均時間緊接，方法相
    同，觸犯構成要件相同之罪名，顯係基於概括犯意為之，應
    依連續規定論以一罪，並加重其刑。
２、修正後之刑法刪除第55條關於牽連犯之規定，本件被告所犯
    連續行使業務上登載不實之文書罪、連續使公務員登載不實
    罪二罪間具有牽連犯之關係，依修正前即行為時之規定，應
    從情節較重之連續行使業務上登載不實之文書罪處斷，修正
    後之刑法既已刪除牽連犯之規定，則所犯上述各罪應依數罪
    併罰之規定分論併罰，比較新舊法之規定，修正後之規定並
    非較有利於被告，依刑法第2條第1項前段規定，應適用修正
    前刑法第55條牽連犯之規定，從一情節較重之連續行使業務
    上登載不實之文書罪處斷。
３、被告行為後，刑法第33條第5款業於94年2月2日修正公布，
    並自95年7月1日起施行；修正後刑法第33條第5款規定「罰
    金：新臺幣一千元以上，以百元計算之。」，與修正前刑法
    第三十三條第五款規定「罰金：一元以上。」不同。比較新
    舊法結果，以舊法較有利於行為人，故依刑法第2條第1項前
    段規定，本案關於刑法第214條、第215條之罪之法定刑罰金
    部分，自應適用行為時之法律即修正前刑法第33條第5款規
    定決定其罰金部分之法定刑。
４、被告行為後，罰金罰鍰提高標準條例第2條業已刪除，而刑
    法第41條第1項前段關於易科罰金之折算標準已由舊法之銀
    元100元、200元、300元修正為新臺幣1000元、2000元、300
    0元，因屬科刑規範事項之變更，其折算標準為裁判時所應
    諭知，自有就新舊法規定比較之必要，經比較新舊法結果，
    以被告行為時之舊法較為有利於被告，是依刑法第2條第1項
    前段之規定，應適用被告行為時之舊法即依修正前刑法第41
    條第1項前段、修正前罰金罰鍰提高標準條例第2條之規定，
    諭知以銀元300元折算1日為易科罰金之折算標準。
５、綜合上述各條文修正前、後之比較，揆諸前揭最高法院決議
    及修正後刑法第2條第1項規定之「從舊、從輕」原則，自應
    適用被告行為時之法律，即修正前刑法之相關規定，予以論
    處。
(三)、爰審酌被告犯後坦認所為，態度良好，頗具悔意，且已將其
    擅自將告訴人甲○○列為公司董事等情，向法務部行政執行
    署臺中執行處陳明，法務部行政執行署臺中執行處業已解除
    告訴人出境之限制乙節，業據告訴代理人乙○○於本院訊問
    時陳明在卷（見本院95年12月14日訊問筆錄）等一切情狀，
    量處如主文所示之刑，併諭知易科罰金之折算標準，以示懲
    儆。
據上論斷，應依刑事訴訟法第273條之1第1項、第299條第1項前
段，刑法第2條第1項前段、第216條、第214條、第215條、修正
前刑法第56條、第55條、第33條第5款、第41條第1項前段，罰金
罰鍰提高標準條例第1條前段、修正前罰金罰鍰提高標準條例第2
條，現行法規所定貨幣單位折算新臺幣條例第2條，判決如主文
。
中    華    民    國    95    年    12    月    29    日
                        臺灣臺中地方法院刑事第五庭
                                法  官  劉麗瑛
上正本證明與原本無異。
如不服本判決，應於送達後10日內向本院提出上訴狀（須附繕本
），上訴於臺灣高等法院臺中分院。
                                書記官  王玟
中    華    民    國    95    年    12    月    29    日
附錄論罪科刑法條
中華民國刑法第216條
行使第 210 條至第 215 條之文書者，依偽造、變造文書或登載
不實事項或使登載不實事項之規定處斷。
中華民國刑法第215條
從事業務之人，明知為不實之事項，而登載於其業務上作成之文
書，足以生損害於公眾或他人者，處3年以下有期徒刑、拘役或5
百元以下罰金。
中華民國刑法第214條
明知為不實之事項，而使公務員登載於職務上所掌之公文書，足
以生損害於公眾或他人者，處3年以下有期徒刑、拘役或5百元以
下罰金。


司法院資訊處製作；財團法人民間司法改革基金會備份。
